【裁判字號】    89,台上,487
【裁判日期】    890127
【裁判案由】    妨害自由等罪
【裁判全文】
最高法院刑事判決                                八十九年度台上字第四八七號
    上  訴  人  甲○○
右上訴人因妨害自由等罪案件，不服台灣高等法院中華民國八十八年九月十五日第二
審判決（八十八年度上訴字第一七六二、一七八四號，起訴案號：台灣桃園地方法院
檢察署八十五年度偵字第八二五二號），提起上訴，本院判決如左：
    主  文
原判決關於甲○○部分撤銷，發回台灣高等法院。
    理  由
本件原判決認定上訴人甲○○因賴日春欲防止與其積有怨隙之葉建源持所購得之槍、
彈尋釁，乃受召請與魏國樑、王進華、麥慶滇、黃月和及戴星君等人，謀議至葉建源
藏槍之「松峰機車行」向朱宏文取槍。彼此即基於共同犯意之聯絡，於民國八十五年
六月三十日日清晨五時許，推由上訴人與魏國樑、王進華、麥慶滇、黃月和、戴星君
六人，攜帶手銬三副、美工刀二支，分駕二輛小客車至松峰機車行，並由上訴人在外
把風，魏國樑等人竟僭稱係便衣警察，要臨檢是否買賣贓車，將朱宏文倉惶叫起床，
致朱宏文不疑有詐，信以為真。其餘五人遂強行進入該機車行內，為順利拿到上述槍
彈，藉詞該機車行有從事贓車買賣，欲搜索查證。朱宏文乃任由渠等翻箱倒櫃，惟仍
未尋獲上開槍、彈。彼等遂逼問朱宏文槍彈下落，朱宏文否認知情，魏國樑等人乃共
同強行將朱宏文押上車，並上手銬使之懾服，以非法方法剝奪朱宏文之行動自由，直
駛至附近山上僻靜處，再逼朱宏文說出槍彈之下落。並出言恐嚇朱宏文，再不供出槍
彈下落，要將其殺掉，使朱宏文心生畏怖。惟朱宏文始終未道出槍彈之藏置處。嗣又
將朱宏文推上車在市區繞行良久，始將朱宏文押赴桃園縣龍潭鄉○○路「釣魚台賓館
」一○八號房內。賴日春、歐維新陸續趕來，與魏國樑等六人基於共同犯意之聯絡，
又一再逼問朱宏文槍彈下落，並不准其離開。因朱宏文仍否認知情，乃推由上訴人、
麥慶滇及戴興君三人出手毆打朱宏文，迫令其供出槍彈下落，致朱宏文有頭部外傷併
左顳處頭皮下血腫（傷害部分未經告訴及起訴）。朱宏文迫於形勢，不得不說出槍彈
藏放處。賴日春得知後，立即叫麥春滇、戴星君二人前去該機車行廁所屋簷上取出上
開可發射子彈具有殺傷力之仿德林吉雙管手槍製造之玩具手槍一支及子彈一發，並帶
回交予賴日春。八人即共同未經許可而無故持有上開具殺傷力槍、彈。詎賴日春等八
人認朱宏文開設機車行，應富財力，遂另行起意，共同基於意圖為自己不法所有之犯
意聯絡，要朱宏文拿錢來擺平此事，並推由魏國樑、王進華向朱宏文恫嚇稱：須拿錢
出來解決，否則即予殺害云云。致朱宏文心生畏懼，致生危害於其安全，不得不同意
給付。乃打電話予友人調錢，且交出朱宏文本人所有郵局金融卡及說出提款密碼。彼
等乃推由王進華持上開金融卡，於是日中午十二時許，至桃園縣桃園市○○路聯邦銀
行，以插入前述取得之金融卡，並鍵入金融卡密碼及提領金額之詐術，依序在該家銀
行自動提款機內輸入密碼，跨行詐領朱宏文在郵局帳戶內之存款新台幣（下同）二萬
元三次計六萬元。得手後即交予魏國樑保管。另朱宏文打電話四處連絡友人調錢，直
至連絡到同行友人吳仁德、黃慶源同意各出借十萬元計二十萬元。賴日春、魏國樑始
於當晚八時許，命麥慶滇、黃月和及歐維新三人再將朱宏文押上原車，開至昌宏機車
行、新永大機車行分別向吳仁德、黃慶源取款，得手後其三人始將朱宏文載回松峰機
車行釋放，朱宏文方得恢復行動自由。而賴日春等八人得款後，即將得款加以朋分花
用殆盡。嗣朱宏文心有不甘，又恐再遭勒索，乃於八十五年七月二日向警局報案，經
警方循線分別查獲，並扣得上開玩具手槍一支、子彈一發、手銬一副等情。因而將第
一審關於此部分判決撤銷，改判論處上訴人共同以非法方法剝奪人之行動自由；又共
同意圖為自己不法之所有，以恐嚇使人將本人之物交付；又共同未經許可無故持有可
發射子彈具有殺傷力之改造手槍（均累犯）等罪刑，固非無見。
惟查：(一)原判決認定上訴人等人係為逼問朱宏文槍彈下落，乃共同強行將朱宏文押上
車，並上手銬使之懾服，以非法方法剝奪朱宏文之行動自由，直駛至附近山上僻靜處
，再逼朱宏文說出槍彈之下落。終使朱宏文說出槍彈下落，而由麥春滇、戴星君二人
取出該可發射子彈具有殺傷力之仿德林吉雙管手槍製造之玩具手槍一支及子彈一發，
並帶回交予賴日春，彼等即共同未經許可而無故持有上開具殺傷力槍、彈等情。依原
判決認定之事實，上訴人等係以妨害自由之方法，以達到取得該槍、彈之目的，則二
行為似有方法結果之牽連關係，應從一重依妨害自由罪論處。原判決卻二罪併合處罰
，即有適用法則不當之違法。(二)原判決認定上訴人等在剝奪朱宏文之行動自由中，意
圖為自己不法之所有，以恐嚇方法向朱宏文恫嚇稱：須拿錢出來解決，否則將予殺害
云云，使朱宏文心生畏懼，不得不同意給付，打電話予吳仁德、黃慶源同意各出借十
萬元計二十萬元。賴日春、魏國樑始於當晚八時許，命麥慶滇、黃月和及歐維新三人
再將朱宏文押上原車，開至昌宏機車行、新永大機車行分別向吳仁德、黃慶源取款，
得手後其三人始將朱宏文載回松峰機車行釋放，朱宏文方得恢復行動自由等情。則上
訴人等似利用妨害朱宏文之自由，而達到恐嚇取財之目的。二行為有無方法結果之牽
關係，非無研究之餘地。原判決就上訴人所犯該二罪，併合處罰，亦有未當。(三)本件
查扣之子彈，已於送鑑定時拆解檢驗，有內政部警政署刑事警察局鑑驗通知書一紙附
卷可按（見見八十五年度偵字第八二五二號第一六六之一頁、第二四五頁）。該子彈
既已拆解檢驗，已不具有子彈之功能，即非違禁物。原判決仍依刑法第三十八條第一
項第一款宣告沒收，自有適用法則不當之違法。上訴意旨執以指摘原判決不當，非無
理由，應認有發回更審之原因。
據上論結，應依刑事訴訟法第三百九十七條、第四百零一條，判決如主文。
中      華      民      國    八十九    年      一      月    二十七    日
                              最高法院刑事第八庭
                                  審判長法官  吳  雄  銘
                                        法官  池  啟  明
                                        法官  石  木  欽
                                        法官  郭  毓  洲
                                        法官  吳  三  龍
      右正本證明與原本無異
                                              書  記  官
中      華      民      國    八十九    年      一      月    三十一    日


司法院資訊處製作；財團法人民間司法改革基金會備份。
